臺灣高等法院高雄分院刑事判決　　　　　　　　　　九十三年度上訴字第九號
　　上　訴　人　台灣高雄地方法院檢察署檢察官
　　上　訴　人
　　即　被　告　甲○○
　　選任辯護人　戴國石律師
　　　　　　　　蔡吉記律師　　　　　　　　　　　　　　　　　　　　?
右上訴人因被告殺人等案件，不服臺灣高雄地方法院九十二年度重訴字第七八號中華
民國九十三年七月三十日第一審判決（起訴案號：臺灣高雄地方法院檢察署九十二年
度偵字第一三二八二、一三六六二號），提起上訴，本院判決如左：
      主  文
上訴駁回。
      事  實
一、甲○○於民國九十二年六月初某日經由吳昆榮之介紹，以俗稱「日仔會」之方式
    ，借款新台幣（下同）六萬元予需款急用之洪敏財，並取得與原本顯不相當之重
    利。嗣因洪敏財未能依約按時還款，致雙方迭有爭執，經甲○○多次催討，洪敏
    財陸續返還部分借款予甲○○後便未再還款，而於同年六月十八日晚間十一時許
    ，洪敏財攜帶現金三萬八千元前往甲○○所經營位於高雄縣彌陀鄉○○○路與中
    華路路口附近之「建成檳榔攤」，找甲○○商討還債事宜並欲於還款後索回所簽
    發之本票，惟因甲○○認洪敏財之借款尚未清償完畢，二人見面後在一言不合之
    情況下，甲○○竟基於傷害人身體之故意，手持木棒與手持鐵椅之洪敏財二人互
    毆，致洪敏財成傷（甲○○上開涉犯重利罪及傷害罪部分，已經於本院撤回上訴
    並確定在案）。
二、甲○○與洪敏財於互毆後，當日旋即通知吳昆榮到場協商處理債務，協商結果為
    洪敏財先償還三萬八千元予甲○○，雙方並約定如洪敏財於五日內還清則返還五
    萬元借款即可，於十日內還清則需還款六萬元，之前洪敏財所償還款項則充作利
    息，然因洪敏財自認已清償借款仍心生不滿，遂於翌日即九十二年六月十九日晚
    間八時許，駕駛車牌號碼ＶＩ—０六六一號自用小客車搭載吳昆榮並夥同吳文魁
    、施明金二人騎乘機車，共同前往「建成檳榔攤」找甲○○談判，於抵達該檳榔
    攤後因甲○○未在現場，四人即在該檳榔攤附近之海產店聊天，後來得知甲○○
    出現，洪敏財遂將車輛停靠在距離「建成檳榔攤」約四十三．四公尺之中正東路
    路旁並與吳昆榮坐於車內（洪敏財坐在駕駛座、吳昆榮則坐於洪敏財旁邊之乘客
    座）等候，吳文魁與施明金二人則在洪敏財車前約十二．七公尺處等候，而甲○
    ○於得悉洪敏財有帶人前來找伊談判後，恐會對其不利，竟萌殺人之犯意，隨手
    自檳榔攤內攜帶一把水果刀（該水果刀並未扣案，然該刀之木製刀鞘長二十一公
    分、寬三．五公分）自車後趨近洪敏財所駕駛車輛之駕駛座車窗旁，適有甲○○
    之友人吳韋進（原名吳伯壽）自中華路方向走近因與施明金認識，便走向位於洪
    敏財車前吳文魁騎乘機車處與施明金、吳文魁二人聊天，甲○○即趁吳文魁、施
    明金與吳韋進聊天及洪敏財、吳昆榮坐在車內未注意其靠近車輛之際，先取下水
    果刀之刀鞘，一言不發靠近該車駕駛座之車窗（該車窗已搖下全部打開）旁，身
    體往車內傾後迅速以右手持水果刀伸入車內朝坐於駕駛座之洪敏財之左胸心臟及
    鼠蹊部等重要部位猛刺五刀，洪敏財被刺後即與甲○○互相拉扯，然因洪敏財坐
    於車內反應不及造成其受有左胸部刀刺傷（傷口打開為六×一一．六公分大小、
    閉合為六．九公分長）深度約十一公分、左下腹部刀傷（傷口打開為四．五×三
    公分大小、閉合為五．九公分長）深度約十公分（上開左胸部刀刺傷，穿過左肺
    至心臟，造成左血胸五○○西西；而左下腹部刀刺傷，穿過左腹肌肉，切斷髂動
    脈及靜脈，直至左下腹腔內，造成骨盤腔出血一五○西西，為主要致死傷口）及
    左上臂外側刀刺傷（傷口打開為三×○．九公分大小、閉合為三．五公分長）深
    度約七公分、右前臂刀刺傷（傷口打開為一．五×○．五公分大小）、右前臂刀
    刺傷（傷口打開為一×○．三公分大小）之傷害，後因吳文魁見到甲○○與洪敏
    財在拉扯而大聲叫甲○○放手別再靠近，甲○○即持刀自車後走回建成檳榔攤而
    離開，洪敏財當場則因多重刀刺傷導致大量出血而不治死亡。嗣因坐於駕駛座旁
    之吳昆榮發現洪敏財流血痛苦呻吟，施明金、吳文魁亦靠近車輛看見洪敏財被殺
    害後，三人即迅速共乘機車離開現場，吳韋進見狀亦走回檳榔攤內，而甲○○於
    洪敏財氣絕身亡後旋即駕車逃離現場，並於離去前將持以行兇之水果刀丟棄在檳
    榔攤後方之排水溝（該刀並未尋獲），吳昆榮等人於離開現場後即在路上打電話
    報警，經警於同日晚間八時三十五分許，發現洪敏財陳屍於所駕駛之前揭自用小
    客車駕駛座上，而循線查獲上情。
三、案經臺灣高雄地方法院檢察署檢察官相驗後主動簽分偵辦暨高雄縣警察局岡山分
    局報請臺灣高雄地方法院檢察署檢察官偵查起訴。
        理  由
一、訊據上訴人即被告甲○○固坦承於前揭時地持水果刀刺殺被害人洪敏財等情，惟
    矢口否認有何殺人犯意，辯稱：被告當時持水果刀走過去洪敏財駕駛之車窗旁，
    因對方總共有去六個人，且在車前之吳文魁拿出手槍指著被告一直走過來，被告
    看到槍害怕，想要離開，但被洪敏財抓住右手腕要進入車內，所以就與洪敏財發
    生拉扯，在拉扯之間，被告不知道刀子刺向洪敏財身上何部位，亦不清楚刀鞘什
    麼時候掉下來，被告是在生命受到威脅之情況下，在掙扎中亦不知道洪敏財如何
    受傷，並非故意云云。
二、經查：
（一）前揭時地被害人洪敏財向被告借款六萬元（預扣利息一萬二千元，實拿四萬八
      千元）後，被害人因未能按時還錢，雙方因此債務糾紛起爭執後互毆，遂駕車
      搭載吳昆榮並夥同吳文魁、施明金共同騎乘機車前往被告經營之建成檳榔攤找
      被告談判，嗣被告手持水果刀自車後趨近洪敏財所駕車輛之駕駛座旁，以右手
      持刀刺向洪敏財等情，業據被告於偵查及原審審理中供承在卷，核與證人吳昆
      榮、吳文魁、吳韋進、施明金等人證述之情節相符，且被害人係遭被告以刀刺
      殺死亡之事實，並經檢察官會同法醫師及檢驗員勘驗、解剖之結果，認死者洪
      敏財全身共有五處刀刺傷及多處鈍力傷痕跡，五處刀刺傷分別為：左胸部刀刺
      傷（傷口打開為六×一一．六公分大小、閉合為六．九公分長）深度約十一公
      分、左下腹部刀傷（傷口打開為四．五×三公分大小、閉合為五．九公分長）
      深度約十公分、左上臂外側刀刺傷（傷口打開為三×○．九公分大小、閉合為
      三．五公分長）深度約七公分、右前臂刀刺傷（傷口打開為一．五×○．五公
      分大小）及右前臂刀刺傷（傷口打開為一×○．三公分大小）。其中左胸部刀
      刺傷，穿過左肺至心臟，造成左血胸（五○○西西），左下腹部刀刺傷，穿過
      左腹肌肉，切斷髂動脈及靜脈，直至左下腹腔內，造成骨盤腔出血（一五○西
      西），死者最後因多重刀刺傷導致大量出血而死亡之事實，製有勘驗筆錄、相
      驗屍體證明書、驗斷書、解剖紀錄報告、屍體驗斷圖各一份及解剖照片八幀附
      卷可憑。另採自被害人洪敏財前開自小客車駕駛座椅及前座中間置物櫃上之血
      跡，經鑑定結果，與被害人洪敏財之ＤＮＡ－ＳＴＲ型別相同（該同型別者在
      台灣地區中國人中分布之機率極小，故可研判該血液來自被害人），有內政部
      警政署刑事警察局刑醫字第○九二○一二三三五一號鑑驗書一份在卷可查，且
      被告所送驗血液、胃內容物檢體經檢驗結果，未發現有含安非他命類、鴉片類
      、鎮靜安眠藥、農藥及一般常見毒藥成分，有法務部調查局調科壹字第○九二
      ○○二四五三八○號檢驗通知書可憑，復有高雄縣政府警察局刑警隊鑑識組刑
      案現場勘查報告表、現場圖各一份及現場勘查照片共三十一幀在卷可稽，足認
      被害人洪敏財係遭被告持刀殺害無訛。
（二）案發時被告持水果刀靠近洪敏財所駕駛車輛之駕駛座旁，當時吳文魁、施明金
      站在騎乘之機車旁正與自中華路方向走過來之吳韋進聊天，渠三人之位置在洪
      敏財車輛之前方，並未注意到被告何時持刀靠近洪敏財車輛之駕駛座旁，待吳
      文魁發現被告出現在洪敏財車旁時，被告與洪敏財正在車內拉扯，被告身體並
      已傾斜在車內，半個身體幾乎在車裡，被告爬出來時手上拿著刀子，刀子還在
      滴血，經吳文魁大聲制止被告靠近，被告才自車後走回檳榔攤等情，業據證人
      吳文魁、施明金分別於警訊、偵訊及原審法院審理中證述明確（見九十二年度
      偵字第一三二八二號偵查卷第八九頁、原審法院九十三年三月五日審判筆錄及
      同年七月十二日勘驗筆錄），又證人即案發時坐在車內洪敏財旁邊之吳昆榮就
      當時發生情況證稱：「當天洪敏財到我家找我一起要去還被告甲○○的錢，吳
      文魁也到我家找我，剛好遇到洪敏財，洪敏財說他欠甲○○錢的情形，吳文魁
      說要幫忙向甲○○說利息的問題。剛好甲○○不在，洪敏財打電話給甲○○，
      我們在建成檳榔攤後方等待甲○○，原本要走，後來吳韋進遇到吳文魁和施明
      金站在車子前面跟他們在講話，甲○○從車子後方走過來，洪敏財車子的冷氣
      壞掉，所以都將車窗搖下來，甲○○一過來就跟洪敏財拉扯，都還沒有跟洪敏
      財講話，甲○○與洪敏財拉扯是一瞬間，沒有看到甲○○手上有拿什麼東西，
      後來有聽到吳文魁大聲喊叫甲○○離開，甲○○就從車後走至人行道上朝檳榔
      攤方向走去，我看到洪敏財一臉痛苦，摸他身體感覺手濕濕的有血。」等語（
      見九十二年度偵字第一三二八二號偵查卷第八七、八八頁及原審法院九十三年
      三月五日審判筆錄、同年七月十二日勘驗筆錄）。參以被告已於原審法院審理
      中自承洪敏財手上並未持任何兇器，伊尚未與洪敏財講話，即透過車窗持刀刺
      殺洪敏財之情（見原審法院九十二年八月二十二日訊問筆錄），再依現場被告
      所遺留水果刀之木製刀鞘，距洪敏財車輛左後輪斜後方約一．六六公尺，有高
      雄縣政府警察局刑警隊鑑識組刑案現場勘查報告表及現場圖附卷可參，而當時
      洪敏財車子駕駛座之車窗是開著的，此據被告與證人吳昆榮一致供述在卷，被
      告既係自車後趨近洪敏財車子之駕駛座旁，且地上遺留之刀鞘離車輛左後輪有
      一．六六公尺之遠，則該刀鞘應非被告與洪敏財拉扯中掉下，顯係被告接近洪
      敏財前即事先取下，是以被告自洪敏財車後持刀接近洪敏財，既係事先取下刀
      鞘，且在尚未與洪敏財交談之情況下，即趁吳文魁、施明金、吳昆榮等人不注
      意之際，透過車窗持刀刺殺坐在車內之洪敏財，足認被告持刀當時應有殺害洪
      敏財之故意。
（三）被告雖以當時是吳文魁拿槍指著被告會害怕，且手被洪敏財抓住，被告生命受
      到威脅情況下才持刀刺洪敏財，或另以拉扯間不知道洪敏財為何會受傷云云置
      辯，惟查：
    (1)證人吳文魁到庭堅決否認有持手槍指著被告之情事，且證人吳昆榮、施明金當
      時確實沒有看見吳文魁有持槍之舉，並據渠等一致供述在卷，參以現場除被告
      所遺留在地之刀鞘外，並未扣得任何槍械，有現場勘查報告表在卷可稽，是證
      人吳文魁已難認有如被告所指之持槍行為。
    (2)證人吳韋進雖於原審法院審理時供述：「當時伊與施明金、吳文魁在洪敏財汽
      車的前面講話，吳文魁問伊甲○○是那一位，甲○○剛好走到洪敏財車子的旁
      邊，伊與吳文魁站的很近在講話，吳文魁開口問車子旁邊這位是否位阿嘉，他
      就拿槍遠遠的指向甲○○，伊轉過頭去看甲○○在做什麼，就看到甲○○在車
      子旁邊與車內的洪敏財拉拉扯扯，當時車門並沒有打開，吳文魁叫甲○○放手
      ，甲○○就放手。伊跟吳文魁講差不多三、四句話，講到債務問題時，這時候
      吳文魁都沒有拿槍出來，伊不知道吳文魁從何處掏槍出來，但他問我那是不是
      阿嘉的時後，伊說是之後，他就掏槍出來；伊回頭看，他就指說阿嘉你放手。
      」云云，依證人吳韋進前揭供述，吳文魁拿出槍來後就遠遠指向車旁之被告，
      並立即叫被告放手。惟其於偵訊時係供稱：「吳文魁把槍拿出來是拿在手上，
      沒有指向任何人，只是讓我們看到，伊猜他們是不讓伊接近甲○○；後來甲○
      ○和車內的人拉扯的時候，吳文魁有用槍比甲○○，叫甲○○把手放開」等語
      （見九十二年度偵字第一三二八二號偵查卷第八六頁反面），依證人吳韋進於
      偵查中所述，吳文魁拿出槍來後並未立即指向被告，而是拿在手上，顯與其於
      原審法院審理中供述之情節不符，參以證人吳韋進既係與吳文魁在近距離聊天
      ，竟不知吳文魁係從何處取出手槍，實不符常理以觀，難認證人吳韋進之供述
      屬實，其所為之證言，自不足採信。
    (3)又證人吳韋進於原審法院審理中供稱：「吳文魁拿槍指向甲○○時我就順勢往
      後一看，就已經看到甲○○與車內的洪敏財已經在拉扯，幾乎是同時，我看到
      他們在拉扯時，吳文魁說你還不放手，甲○○就走到路邊去。我無法判斷是先
      拉扯或先掏槍。」等語，且吳文魁拿槍指著被告時，沒有靠近，也沒有叫被告
      不要動等情，並據證人吳韋進供述在卷，則其既無法判斷是吳文魁先拿槍指著
      被告，或是被告先與洪敏財拉扯，自無法推斷被告即係在受到吳文魁持槍威脅
      之情形下才刺殺洪敏財。又依證人吳昆榮、施明金、吳韋進之供述，均一致表
      示吳文魁當時僅有對被告喊叫不要靠近洪敏財，叫被告閃開放手等語，足見吳
      文魁當時並無出言恫嚇威脅被告而要對其不利，況參以吳文魁有目睹被告身體
      傾斜入車內與洪敏財拉扯，且被告經吳文魁大聲制止靠近洪敏財後，被告才停
      止拉扯自車後走回檳榔攤，而其手上所持之刀子還在滴血等情，業經證人吳文
      魁供述如前，證人吳文魁當時既係要被告放手別靠近洪敏財，顯見當時被告已
      對洪敏財下手並與之拉扯，吳文魁才出聲制止被告，由此可見被告持刀刺殺洪
      敏財之行為應在吳文魁出言制止之前。再依證人吳文魁、吳昆榮、吳韋進於偵
      審中之供述，被告於與洪敏財拉扯後，係慢慢自車後走回檳榔攤，設若吳文魁
      當時係持槍指向被告並要被告放手，則在吳文魁親眼目睹被告持刀刺殺同夥洪
      敏財之時，豈有讓被告自車後從容離開之理，又衡情被告如認吳文魁持槍要對
      其不利，則在其持刀刺殺洪敏財之後，為免遭受生命威脅，焉有從容走回檳榔
      攤之可能。執此，足認吳文魁應無持槍要對被告不利之行為，被告應無受到任
      何驚嚇或威脅，卻仍持刀刺殺車內之洪敏財，並無主張正當防衛或緊急避難之
      餘地，從而，證人吳韋進前揭所為之證言，顯係事後迴護之詞，不足為被告有
      利之認定。
    (4)又經原審法院至案發現場實施履勘，依證人吳文魁、吳昆榮之供述，吳文魁與
      施明金二人係將機車停放在洪敏財車子前方與吳韋進聊天，距離洪敏財之車輛
      約有十二．七公尺遠，核與被告供稱當時吳文魁距離伊十公尺左右大致相符（
      見原審法院九十二年八月二十二日訊問筆錄），並有原審法院於九十三年七月
      十二日現場模擬測繪圖一紙在卷可稽，而案發當時係晚間，現場雖有路燈，但
      光線昏暗，業據證人即前往現場處理之郭榮坤警員及證人吳韋進分別證述在卷
      ，是依被告與吳文魁約有十二．七公尺之距離，加上夜間光線較暗，被告如何
      能清楚判斷吳文魁當時即係持槍指向伊？益徵被告辯稱吳文魁有持槍指向伊使
      其生命受到威脅，核屬無據。至證人吳韋進雖於原審法院現場履勘時供稱：當
      時伊與吳文魁、施明金聊天時，距離洪敏財之車輛僅約有四．八公尺，惟其先
      前於檢察官偵訊時係證稱：伊與吳文魁、施明金站在離車頭還有十至二十公尺
      左右等語（見九十二年度偵字第一三二八二號偵查卷第八六頁反面），其前後
      所供不一，且與證人吳文魁、吳昆榮及被告之供述不符，自無足採。又證人吳
      文魁雖於原審法院現場履勘時指出洪敏財當時車輛停放之位置，並非在查獲當
      時之停靠位置（距離建成檳榔攤約四十三．四公尺），而係在該車左後方約九
      ．三公尺處，然證人郭榮坤警員係證述當時據報後前往現場時，洪敏財車輛就
      停放在該處，且無任何證據可以證明洪敏財之車輛事後有被人移動之事實，是
      證人吳文魁關於車輛有被移動之供述，自為本院所不採。
    (5)被告持以刺殺死者洪敏財之水果刀，雖經被告丟棄在檳榔攤後方之排水溝而未
      能尋獲，業據被告供明在卷，惟依扣案之木製刀鞘長二十一公分、寬三．五公
      分，有該刀鞘之照片及現場勘查報告表在卷可憑，可見該水果刀至少約有二十
      公分長，如持以刺向人之胸部、腹部等重要身體部位，自足以致人於死，而被
      告為心智正常成熟之成年人，自無不知之理，則其對於持刀刺向被害人洪敏財
      之胸腹等致命部位，足以致被害人於死乙節，即不能謂無認識。查被害人洪敏
      財身受五處刀刺傷，其中一處左胸部刀刺傷（傷口打開為六×一一．六公分大
      小、閉合為六．九公分長）深度達十一公分，另一處左下腹部刀傷（傷口打開
      為四．五×三公分大小、閉合為五．九公分長）深度達十公分，而左胸部刀刺
      傷，穿過左肺至心臟，造成左血胸，左下腹部刀刺傷，穿過左腹肌肉，切斷髂
      動脈及靜脈，直至左下腹腔內，造成骨盤腔出血等情，有前揭解剖紀錄報告及
      照片可稽，上開二處刀刺傷之傷口均大且深，且已深及內臟並切斷動脈，足見
      被告當時持刀行刺用力之猛，其殺意甚堅，顯有致被害人於死之犯意，至為灼
      然，若如被告所述其持刀之右手係被洪敏財抓住，則被告應不可能在右手被控
      制之情形下，仍能持刀猛刺被害人五刀，並造成上開二處深度達十公分以上且
      傷及內臟、切斷動脈之傷口，是以被告所辯其右手被洪敏財抓住於掙扎中才亂
      刺或拉扯間不知如何會傷及洪敏財，並無殺人犯意云云，殊無足採。
（四）綜上所述，被告所辯各節，無非避重卸責之詞，不足採信。本案事證明確，被
      告犯行堪以認定。
三、核被告所為，係犯刑法第二百七十一條第一項之殺人罪。
四、原審就被告殺人部分，因依刑法第二百七十一第一項、第三十七條第二項之規定
    ，並審酌被告貸予被害人金錢以獲取重利，僅因催討欠款與被害人發生爭執，竟
    於被害人主動尋找其談判時，萌生殺機，罔顧人命，持刀殺害被害人，且行兇部
    位為人體胸、腹等要害，其中左胸部及左下腹部二處刀刺傷，更穿過左肺至心臟
    並切斷動脈，深達十公分以上，造成被害人當場死亡，手段兇殘，嚴重危害社會
    治安，迄今仍未賠償被害人家屬所受無可彌補之損害，惟考量被告犯後雖逃離現
    場，但事後能主動向警方投案，被告與死者係因債務發生爭執，失去理智引發殺
    機，表示悔悟，尚非完全泯滅良知，且刑罰之目的在教化，難認被告有與世隔離
    剝奪生命權或拘禁終身之必要，量處有期徒刑十四年，並依被告所犯殺人罪之性
    質，危害社會治安情節重大，認有褫奪公權之必要，併依刑法第三十七條第二項
    規定宣告褫奪公權八年。及敘明被告所持用以殺人之水果刀一把，雖係被告所有
    供犯罪所用之物，然業經被告丟棄在建成檳榔攤後方之排水溝，已不知去向，並
    未尋獲扣案，此據被告供承在卷，為免將來執行之困難，爰不予宣告沒收。認事
    用法，核無不合，量刑亦屬妥適。檢察官上訴意旨，以原審量刑過輕；被告上訴
    意旨，以原審量刑過重；均指摘原判決不當，均為無理由，應予駁回。
五、被告被訴重利罪及傷害罪部分已經原審判決確定。
據上論結，應依刑事訴訟法第三百六十八條，判決如主文。
本案經檢察官乙○○到庭執行職務。
中      華      民      國    九十三    年    十一      月      十一    日
                              臺灣高等法院高雄分院刑事第九庭
                                  審判長法官  張明松
                                        法官  郭玫利
                                        法官  任森銓
右正本證明與原本無異。
如不服本判決應於收受本判決後十日內向本院提出上訴書狀，其未述上訴理由者，
並得於提起上訴後十日內向本院補提理由書狀（均須按他造當事人之人數附繕本)「
切勿逕送上級法院」。
                                      書記官  蘇恒仁
中      華      民      國    九十三    年    十一      月      十一    日
附錄：本案論罪科刑法條：
刑法第二百七十一條
殺人者，處死刑、無期徒刑或十年以上有期徒刑。
前項之未遂犯罰之。
預備犯第一項之罪者，處二年以下有期徒刑。
